【裁判字號】    98,上訴,272
【裁判日期】    980818
【裁判案由】    偽證
【裁判全文】
臺灣高等法院高雄分院刑事判決         98年度上訴字第272號
上  訴  人  臺灣高雄地方法院檢察署檢察官
被      告      戊○○
選任辯護人      邱基峻    律師
                王碩禧    律師
上列上訴人因被告偽證案件，不服臺灣高雄地方法院96年度訴字
第4978號中華民國98年1 月14日第一審判決（起訴案號：臺灣高
雄地方法院檢察署96年度偵字第6297號），提起上訴，本院判決
如下：
     主  文
上訴駁回。
    理  由
一、公訴意旨略以：被告戊○○明知丙○○（業經本院以97年度
    上更（二）字第47號判處有期徒刑2 年，減為有期徒刑1 年
    ，並經最高法院97年度台上字第3583號於97年7 月31日駁回
    上訴確定）、甲○○夫婦二人為「淵升玩具模型店」之實際
    負責人，其與丙○○、甲○○夫婦等3 人係彼此分工，分別
    負責取貨、看店及招呼客人工作之事實，竟基於偽證之犯意
    ，於民國（以下同）95年8 月1 日，在台灣高雄地方法院刑
    事第2 法庭，以證人身份就94年度易字第1319號丙○○違反
    著作權法案件（下稱丙○○案件）審判程序作證，並在訊問
    前具結後，就該案情有重要關係事項之有無請甲○○看店，
    虛偽證稱：沒有請甲○○夫婦看店，只有因為樓下沒有化粧
    室會到他們（指甲○○夫婦）樓上去，有時他（指甲○○）
    下來載小孩時，我上樓去化粧室，我會請他幫我看一下云云
    ，而為不實之證述，因認被告戊○○涉有刑法第168 條之偽
    證罪嫌。
二、公訴人認被告戊○○涉有偽証罪嫌，無非以被告戊○○之供
    述，及戊○○於台灣高雄地方法院94年度易字第1319號審理
    中之證述，並有台灣高雄地方法院94年度易字第1319號判決
    可憑等語，資為論據。
三、訊據被告戊○○固坦承其於台灣高雄地方法院審理94年度易
    字第1319號95年8 月1 日訊問時具結為上開陳述，惟否認偽
    證，辯稱：我確實在92年7 月向己○○盤讓該家玩具模型店
    ，該家店確實為其獨自經營，與丙○○、甲○○沒有關係，
    甲○○只有在接小孩的時候會下來聊天，平常我1 人負責看
    店，晚上有請一工讀生，只有在上廁所的時候，才會請甲○○看一下店等語。經查：
（一）於92年11月20日，因警方在高雄縣鳳山市○○○路429 號
      1 樓及427 號3 樓之源興模型玩具店內（對外以「淵升玩
      具模型店」名義營業），搜索後扣得盜版遊戲光碟、遊戲
      卡匣等物，被告戊○○因而經台灣高雄地方法院以94年度
      簡字第4914號判決判處有期徒刑1 年2 月，緩刑4 年，嗣
      因檢察官認丙○○為戊○○之共犯，另案起訴丙○○後，
      戊○○於前揭時、地在前開案件以證人身份作證時，業經
      法官依刑事訴訟法第181 條告知得拒絕證言，如不拒絕證
      言，即有據實陳述義務，經其明示同意後，以證人身分供
      前具結，並證述：「（問：有無請被告的太太（甲○○）
      看店？）沒有。」、「（問：為何於警局陳述有請被告的
      太太看店？）他太太去載小孩時，有時會陸陸續續下來，
      載小孩上學，她是下來載小孩，我不知道為何在警局會表
      示有請被告太太看店」、「（問：為何於警局陳述有請被
      告太太看店？）我樓下沒有化妝室會到他們樓上去，有時
      他下來載小孩時，我上樓去化妝室，我會請他幫我看一下
      。」等語，此有94年度簡字第4914號判決1 份（見原審卷
      第29-34 頁）、95年8 月1 日審理筆錄及證人結文1 份附
      卷可稽（見原審卷第40-58 頁），並為被告戊○○所不爭
      執，此部分事實堪可認定。
（二）按刑法第168 條規定之偽證罪，不以結果之發生為要件，
      一有偽證行為，無論當事人是否因而受有利或不利之判決
      ，均不影響其犯罪之成立；又證人依法作證時，係對於案
      情有重要關係之事項，為虛偽之陳述，負偽證罪責，所謂
      與案情有重要關係之事項，係指該事項之有無，足以影響
      於裁判之結果者而言，證人就此種事項為虛偽之陳述，有
      使裁判陷於錯誤之危險，即應科以偽證刑責，最高法院71
      年度台上字第8127、53號判決可資參照。故於丙○○涉犯
      著作權法一案中，無論丙○○究係源興模型玩具店之實際
      負責人、或與戊○○屬合夥、主雇關係，均足以影響該案
      裁判對於丙○○是否為戊○○販賣盜版光碟之共犯之認定
      ，故甲○○雖非丙○○案件之被告，惟丙○○與甲○○係
      屬夫妻關係，戊○○對於「有無請甲○○看店」一事之證
      述，係關係甲○○對於該店販售盜版光碟一事是否知情，
      若甲○○於源興玩具模型店負責固定看店，則身為甲○○
      丈夫之該案被告丙○○涉案可能性即大幅提高，是參諸前
      開說明，戊○○「有無請甲○○看店」一事之有無，對於
      該案裁判之結果即具有影響力，足認為該案案情之重要關
      係事項。
（三）又按刑法上之偽證罪，所稱「虛偽之陳述」，必須行為人
      以明知不實之事項，故為虛偽之陳述，始為相當；質言之
      ，必須行為人，主觀上明知反於其所見所聞之事項，故意
      為不實之陳述而言，始足當之，最高法院81年度台上字第
      1330號判決可資參照。是被告戊○○關於「有無請甲○○
      看店」一事，證稱：「我樓下沒有化妝室會到他們樓上去
      ，有時他（甲○○）下來載小孩時，我上樓去化妝室，我
      會請他（甲○○）幫我看一下。」等語是否為虛偽不實之
      陳述，則屬本件審究之重點，經查在丙○○於另案中，經
      法院認定其係源興玩具模型店之實際負責人，並經本院以
      97年度上更（二）字第47號判處有期徒刑2 年，減為有期
      徒刑1 年，並經最高法院97年度台上字第3583號駁回上訴
      確定一事，有前開2 份判決附卷可稽（見原審卷第147-17
      2 、183 、184 頁之判決書）。惟甲○○是否有於源興玩
      具模型店負責固定看店一情，雖足作為丙○○案件之重要
      證據資料，對該案判決結果具有影響力，惟丙○○縱為該
      模型店之實際負責人，並非即得遽為推論其妻子甲○○當
      然負責該店之看店工作，上兩者之間並未存有必然關係。
      故被告戊○○是否具有資力得獨自盤讓前開玩具模型店，
      且該模型玩具店是否為被告獨資經營等情，雖為丙○○案
      件審究之重點，惟本案之起訴範圍，僅限於被告戊○○於
      94年度易字第1319號案件95年8 月1 日審理程序中，對於
      其除了於上化妝室以外時間，是否有請甲○○固定看店，
      或於其前往取盜版光碟時，是否有請甲○○幫忙看店一事
      ，是否為虛偽不實之證詞而予審究。
（四）依證人即92年11月20日搜索之員警乙○○於台灣高雄地方
      法院94年度易字第1319號丙○○被訴違反著作權法之另案
      審理中證稱：「（訪查幾次多久時間？）每天，約1 個星
      期，每次約3 、4 個小時。」、「（去訪查時有無發現客
      人與戊○○在做交易？）有。」、「（營業時間，被告與
      被告太太有無在店面過？）有。」、「（出現頻率？）不
      知道，但是當天搜索他太太確實是在現場。」、「（他太
      太在現場做何事？）一樣在店面，應該是看店。」、「（
      有無親眼看過戊○○不在時何人在看店？）營業時間戊○○他們都在。」、「（被告及戊○○都在？）對。」、「
      （被告的太太？）他們不一定常在，但戊○○常在那邊。
      」、「（你們有無親自去購買光碟？）有委託一個朋友去
      買，現場是戊○○在。」、「（那位朋友去買時，戊○○
      去取貨，現場何人看店？）被告之妻。」等語（見原審卷
      第47-49 頁），及證人即告訴代理人陳文詮於另案審理時
      證稱：我到高雄時，開車經過時都會觀察現場，於下午4
      點多到6 點間人潮最多時，我在那裡看半小時，會發現戊○○及丙○○在招呼小朋友，在場另外還有一位中年婦道
      人家，我不曾派人去買過光碟等語（見原審卷第50頁），
      依上開證詞，足見乙○○及陳文詮雖曾多次至現場訪查，
      惟均未親自購買過盜版光碟，僅對店面之情形自遠處作觀
      察，而證人乙○○雖證稱曾請朋友去買光碟，惟其當時並
      未親自到場，其對於戊○○前往取貨時，甲○○在場之目
      的為何，既未親身見聞，則其證稱甲○○在看店等語，僅
      為其一己推測之詞，要非能遽以憑採；衡以證人乙○○、
      陳文詮對於被告戊○○在該模型店中，係經常存在且固定
      看守一事，均能相當肯定，對於被告戊○○確有負責招呼
      客人及與客人作交易一事，亦曾親眼目睹且證述綦詳，惟
      2 人對於甲○○出現之頻率、在店裡負責何事等情，乙○○僅證述以：他們「不一定」在，搜索當天甲○○在場，
      「應該」是在看店；及陳文詮在檢察官另詢以「除丙○○
      及戊○○外，有無看到其他人在場」時，方覆以：另外有
      一個中年婦道人家在場等語，是甲○○出現於該址1 樓之
      目的，是否確為看店，即值存疑。又陳文詮於92年11月14
      日在內政部警政署保二總隊智慧財產權警察大隊高雄分隊
      製作檢舉筆錄時係稱：我公司接獲電話檢舉，並派人前往
      淵升模型玩具店訂購盜版遊戲光碟，始向該分隊檢舉等語
      ，當時我並未提及我本人有至該店觀察交易之情形，此有
      該警詢筆錄可按（警聲搜卷第3 頁背面），然陳文詮於上
      開另案審理中復改稱：未曾派人至該店購買光碟，至高雄
      時會到該店觀察現場等語，其陳述前後顯不一致，真實性
      自非無疑。參以源興玩具模型店開設在高雄縣鳳山市○○○路429 號1 、2 樓，丙○○夫婦居住在同址3 、4 、5
      樓一事，業經丙○○於另案、甲○○於本案中陳述甚明，
      依甲○○於另案偵查中供稱：我為了接送小孩常常必須在
      1 樓等候，而且我有1 名小孩患有紅班性狼瘡常進出醫院
      ，所以我會請教戊○○這方面的事來抒解自己等語（見96
      年度偵緝字第3736號卷第24頁），及甲○○原審審理時證
      稱：搜索當日，我因為在問戊○○一些煮菜、養生、照護
      小孩的事，所以才在1 樓等語（見原審卷第230 頁），足
      見源興玩具模型店既位於丙○○夫妻樓下，甲○○為了接
      送小孩、與戊○○聊天，常常出現在該址1 樓，並非違反
      常情，況另案證人乙○○、陳文詮多次前往訪查，均未見
      甲○○有招呼客人或與客人交易之行為，而搜索當日，甲○○雖在現場，惟依證人乙○○之證詞，其認為甲○○在
      看店一事，僅係出於其一己之臆測，是甲○○既為家庭主
      婦，又居住在源興玩具模型店之樓上，要難因甲○○在乙○○、陳文詮訪查時曾與戊○○同時出現在1 樓，或因其
      於搜索當日在場，即遽認其在源興玩具模型店係負責該店
      之固定看守工作。
（五）被告戊○○於其被訴違反著作權法之警詢雖曾供稱：「（
      有無他人幫你看顧店面？）有時會請房東的妻子幫我看顧
      一下店面，我也有僱用工讀生一名... 」（保四警緝字第
      092000211 號卷第3 頁），惟並未言及何種情況下請甲○○幫忙看顧一下店面，自難據以推論係其前往取盜版光碟
      時，請甲○○幫忙看顧店面，更無從認定甲○○固定幫其
      看顧店面。另依證人乙○○於上開丙○○案審理時證稱：
      「因為高雄縣鳳山市○○○路427 號及429 號後面陽台相
      通，如果有人購買時，就會透過後面的陽台到427 號去拿
      ，所以在取貨時，高雄縣鳳山市○○○路429 號一定要有
      人看店。」、「（蒐證一個星期有無看到被告交易光碟片
      給客人？）交易沒有看到，但去取貨時店面一定要有人看
      店」、「（剛才陳述交易沒有看到，但去取貨時店面一定
      要有人看店的意思？）都是戊○○去取貨，但同時是被告
      或他太太在現場。」、「（幾次？）次數忘記了。」等語
      （見原審卷第48頁），是證人乙○○係依盜版光碟儲存地
      點位於427 號3 樓一情，推斷戊○○不可能一個人看店，
      參以乙○○先前於檢察官詢問時證稱：「（營業時間，被
      告與被告太太有無在店面過？）有。」、「（頻率？）不
      知道，但是當天搜索他太太確實是在現場。」、「（有無
      親眼看過戊○○不在時何人在看店？）營業時間戊○○都
      在。」、「（被告及戊○○都在？）對」、「（被告的太
      太？）他們不一定常在，但戊○○常在那邊。」（見原審
      卷第47、48頁），是其對於戊○○去取貨時，究為丙○○
      或甲○○負責看店一事，並不能肯定。且乙○○既證稱每
      一天均至該店查訪3 、4 小時，持續約1 星期，則其對甲○○是否有協助被告看店一事自已知之甚明，是其於本案
      搜索當時又發現甲○○在現場，倘甲○○果於其查訪期間
      即有看店行為，乙○○於搜獲本件光碟時，豈有僅製作戊○○及丙○○之筆錄，並僅移送戊○○1 人之理（參保四
      警緝字第092000211 號全卷）。據此以觀，實難認乙○○
      有何見聞甲○○協助被告戊○○看店之情事。而依甲○○
      於本院審理中證稱：我有3 個小孩，老大係78年生，老二
      為82 年 生，老三為86年生，老三那時很小，到幼稚園都
      是讀半天，中午睡覺，下午2 、3 點再送去學心算，三個
      小孩都要每天接送，一個要考高中，一個要考國中，送來
      送去時間很亂等語（見原審卷第230 頁），甲○○育有3
      名子女一事，有其於另案提出之戶口名簿1 份在卷可憑，
      堪可採信（另案97年度審訴字第3198號卷第57頁），故甲○○於下午不同時段均曾出現於1 樓接送小孩，要難認有
      何悖於常理之處，又參以甲○○於另案陳稱：我為家庭主
      婦，只管照顧自己的3 名子女，罹患紅班性狼瘡的大女兒
      ，及患有老年癡呆症之婆婆，生活已很忙碌，無暇管理丙○○在外從事何種事業等語，並提出婆婆陳昭陽、女兒陳
      俐瑾之診斷證明書各1 紙資為佐證（同上卷第55、56頁）
      ，是甲○○每日負責照顧一家老小及接送小孩，已佔據平
      日大部分之時間，縱源興模型玩具店於戊○○前往取貨時
      ，需要其他人負責看店，惟依甲○○之生活形態，亦難認
      其即為源興模型玩具店負責固定看店之人，是被告戊○○
      於另案證稱：有時甲○○下來載小孩時，我上樓去化粧室
      ，我會請他幫我看一下等語，尚屬人情所許，要難遽認其
      係屬虛偽不實之陳述。
（六）甲○○之夫丙○○是該源興玩具模型店之實際負責人，並
      經本院以97年度上更（二）字第47號判處有期徒刑2 年，
      減為有期徒刑1 年，並經最高法院97年度台上字第3583號
      駁回上訴確定一事，有前開2 份判決附卷可稽（見原審卷
      第147-172 、183 、184 頁之判決書），已如前述，又該
      判決認定丙○○是該店之實際負責人，丙○○之妻甲○○
      及被告戊○○是共犯，此有前述判決內容可憑，又本院審
      理時証人即房東丁○○陳稱：「（問：妳的隔壁429 號開
      設玩具模型店是甲○○在經營？）答：是她與她先生在經
      營」「（問：有無僱人在看店？）答：好像說她親戚要過
      來幫忙」「（問：租金向誰拿？）答：好像是甲○○，她
      還是老闆娘」「（問：後面的門會通是什麼情形？）答：
      後面的鑰匙是我交給她的，房子前後都可以出入的」「（
      問：樓上出租之小房間知道是在做什麼？）答：我不知道
      ，只有一個小小地方給她睡」「（問：如何知道甲○○是
      模型玩具店的老闆娘？）答：因為我們住在那裡已經十幾
      年的鄰居，偶爾會過去買玩具，有時候甲○○，有時候甲○○的先生會在裡面」等語（見98年8 月4 日本院審判筆
      錄）；又証人甲○○於本院審理時陳稱：「（問：429 號
      玩具店是妳在經營？）答：不是，是我先生在經營的，我
      先生與戊○○在經營的」「（問：429 號為何查到仿冒物
      品？）答：我不知道，因為我住的是429 號3.4.5 樓，模
      型店是我先生丙○○在經營，427 號三樓為何可以進出要
      問我先生或是戊○○才知道」「（問：429 號已經連續查
      到兩次為何還在經營？）答：是我先生在處理，我負責帶
      小孩及照顧我婆婆」等語（見98年8 月4 日本院審判筆錄
      ）。因被告戊○○與丙○○、甲○○均是共犯，甲○○非
      受顧於被告戊○○，則被告戊○○於做証時陳稱：「沒有
      請甲○○夫婦看店」，此句話應屬實情，又被告戊○○另
      証稱：因為樓下沒有化粧室，會到他們（指甲○○夫婦）
      樓上去，有時他（指甲○○）下來載小孩時，我上樓去化
      粧室，我會請他幫我看一下等語，亦屬實情，則被告戊○○所述應非屬虛偽之陳述，此外復查無其他確切証据証明
      被告戊○○有偽証犯罪情事，自屬不能証明被告戊○○犯
      罪。
四、原審以不能証明被告戊○○犯罪，依法諭知無罪，核無不合
    ，檢察官上訴指摘原判決不當，為無理由，應予駁回。
據上論結，應依刑事訴訟法第368條，判決如主文。
本案經檢察官許美女到庭執行職務。
中    華    民    國    98    年    8     月    18    日
              刑事第六庭    審判長法  官  王憲義
                                  法  官  邱永貴
                                  法  官  張盛喜
以上正本證明與原本無異。
被告不得上訴。
檢察官如不服本判決應於收受本判決後10日內向本院提出上訴書
狀，其未敘述上訴理由者，並得於提起上訴後10日內向本院補提
理由書狀（均須按他造當事人之人數附繕本）「切勿逕送上級法
院」。
中    華    民    國    98    年    8     月    18    日
                                  書記官  黃一秋


司法院資訊處製作；財團法人民間司法改革基金會備份。
